臺灣高等法院臺中分院刑事判決　　　　 96年度上訴字第911號
上　訴　人　臺灣彰化地方法院檢察署檢察官
被　　　告　乙○○
上列上訴人因被告毒品危害防制條例案件，不服臺灣彰化地方法
院95年度訴字第1753 號中華民國96〈原判決誤載為95〉年1月24
日第一審判決（起訴案號：臺灣彰化地方法院檢察署95年度毒偵
字第3500號），提起上訴，本院判決如下：
    主  文
上訴駁回。
    事  實
一、乙○○前因施用毒品案件，由臺灣彰化地方法院檢察署檢察
    官聲請原審法院裁定送強制戒治，於民國八十八年四月二日
    停止戒治付保護管束出所，至同年七月三十一日保護管束期
    滿未經撤銷停止戒治，視為強制戒治執行完畢，並由該署檢
    察官以八十八年度戒毒偵字第二三七號為不起訴處分確定；
    又於九十三年間因施用毒品案件，分別經原審法院以九十三
    年度訴字第七三八號、九十三年度易字第八六七號判決，各
    判處有期徒刑十月、五月確定，嗣經原審法院裁定定其應執
    行之刑為有期徒刑一年二月確定，於九十四年十二月三日執
    行完畢。詎乙○○仍不知悔改，於前開強制戒治執行完畢釋
    放及其後五年內因施用毒品案件經法院依法判處徒刑並經執
    行完畢後，竟又再度基於施用第一級毒品之犯意，於九十五
    年八月二十七日八時許，在其位於彰化縣員林鎮○○路七三
    ０號住所，以將海洛因摻水置於針筒內注射之方式，施用第
    一級毒品海洛因一次。嗣於同年月二十八日二十三時十分許
    ，為警在同縣鎮○○路一八０巷六號前查獲，並當場扣得其
    所有供己施用之第一級毒品海洛因一包（淨重零點零五公克
    、空包裝重零點二一公克），且經採其尿液送驗結果，呈嗎
    啡陽性反應。
二、案經彰化縣警察局田中分局報請台灣化地方法院檢察署檢察
    官偵查起訴。
    理  由
一、訊據被告乙○○對於上開施用海洛因之行為，坦承不諱。而
    被告為警查獲後，經警採尿送驗結果呈嗎啡陽性反應，亦有
    彰化縣警察局委託檢驗尿液代號與真實姓名對照認證單、銓
    昕科技股份有限公司濫用藥物尿液檢驗報告各一紙在卷可稽
    。又，扣押之白粉一包經送請法務部調查局鑑定結果，含海
    洛因成分，淨重零點零五公克，空包裝重零點二一公克，亦
    有該局九十五年九月二十二日調科壹字第０九五二三０一七
    六九０號鑑定通知書一份在卷可參，並有該包海洛因扣押可
    佐。被告施用海洛因之自白與現有事證相符，足堪採信。
二、按毒品危害防制條例於九十二年七月九日修正公布，自九十
    三年一月九日施行，其中第二十條、第二十三條將施用毒品
    之刑事處遇程序，區分為「初犯」及「五年內再犯」、「五
    年後再犯」。依其立法理由之說明：「初犯」，經觀察、勒
    戒或強制戒治後，應為不起訴處分或不付審理之裁定；經觀
    察、勒戒或強制戒治執行完畢釋放後，「五年內再犯」者，
    因其再犯率甚高，原實施之觀察、勒戒及強制戒治既已無法
    收其實效，爰依法追訴或裁定交付審理。至於經觀察、勒戒
    或強制戒治執行完畢釋放後，「五年後再犯」者，前所實施
    之觀察、勒戒或強制戒治已足以遮斷其施用毒品之毒癮，為
    期自新及協助其斷除毒癮，仍適用「初犯」規定，先經觀察
    、勒戒或強制戒治之程序。從而依修正後之規定，僅限於「
    初犯」及「五年後再犯」二種情形，始應先經觀察、勒戒或
    強制戒治程序。倘被告於五年內已再犯施用毒品，經依法追
    訴處罰，縱其第三次（或第三次以上）再度施用毒品之時間
    ，在初犯經觀察、勒戒或強制戒治執行完畢釋放五年以後，
    因與單純之「五年後再犯」之情形有別，已不合於「五年後
    再犯」之例外規定，且因已於「五年內再犯」，顯見其再犯
    率甚高，原實施觀察、勒戒或強制戒治，已無法收其實效，
    即應回歸原則性規定，由檢察官逕行起訴，依該條例第十條
    處罰（最高法院九十五年五月九日第七次刑事庭會議決定、
    九十五年度臺非字第一三四號裁判意旨參照）。查，被告前
    因施用毒品案件，經臺灣彰化地方法院檢察署檢察官聲請原
    審法院裁定送強制戒治，於八十八年四月二日停止戒治付保
    護管束出所，至同年七月三十一日保護管束期滿未經撤銷停
    止戒治，視為強制戒治執行完畢，並由該署檢察官以八十八
    年度戒毒偵字第二三七號為不起訴處分確定；又因施用毒品
    案件，分別經原審法院以九十三年度訴字第七三八號、九十
    三年度易字第八六七號判決，各判處有期徒刑十月、五月，
    確定，嗣經原審法院裁定定其應執行之刑為有期徒刑一年二
    月確定，於九十四年十二月三日執行完畢等情，有卷附臺灣
    高等法院被告前案紀錄表可佐，足見被告在前次強制戒治執
    行完畢後五年內，曾再犯施用毒品案件，並經原審法院判刑
    確定後執行完畢，即非屬「五年後再犯」，自應逕行起訴。
    本件事證已臻明確，被告犯行洵堪認定，自應依法論科。
三、按海洛因係屬毒品危害防制條例所定之第一級毒品，不得非
    法施用。核被告所為，係犯毒品危害防制條例第十條第一項
    之施用第一級毒品罪。被告為供施用而持有第一級毒品海洛
    因之低度行為，應為施用第一級毒品海洛因之高度行為所吸
    收，不另論處。又查，被告前因施用毒品案件，分別經原審
    法院以九十三年度訴字第七三八號、九十三年度易字第八六
    七號判決，各判處有期徒刑十月、五月確定，嗣經原審法院
    裁定定其應執行之刑為有期徒刑一年二月確定，於九十四年
    十二月三日執行完畢等情，有臺灣高等法院被告前案紀錄表
    在卷足稽，被告前受徒刑之執行完畢後，五年以內故意再犯
    本件有期徒刑以上之罪，為累犯，應依刑法第四十七條第一
    項之規定，加重其刑。查，被告前已有施用毒品之素行，經
    送強制戒治及法院論罪科刑後，仍無視於毒品對於自身健康
    之戕害及國家對於杜絕毒品犯罪之禁令，再次施用毒品，然
    被告已於審理時坦承犯行，態度良好，且施用毒品者多具有
    病患人格特質，其犯罪心態與一般反社會性之刑事犯罪本質
    不同，容應以病人之角度為考量。原審因而適用毒品危害防
    制條例第十條第一項、第十八條第一項前段，刑法第十一條
    、第四十七條第一項等規定，判處被告有期徒刑十一月；及
    敘明扣案之海洛因一包，淨重零點零五公克，空包裝重零點
    二一公克，為毒品危害防制條例第二條第二項第一款所稱之
    第一級毒品（該等海洛因之外包裝因有海洛殘留，難以析離
    ，亦應認屬第一級毒品〈按調查局鑑定時雖對外包裝秤重，
    但實際上包裝袋內仍有海洛因之殘留， 有該局93年3月19日
    調科壹字第09300113060號函可參〉） ，應依同條例第十八
    條第一項前段之規定，沒收銷燬之。核原判決認事用法均無
    違誤，量刑亦稱妥適。檢察官上訴意旨雖以：被告於自九十
    五年十月某日起至十一月三日止，在其位於彰化縣員林鎮○
    ○路○段一七一巷四八弄二號居所，施用第一級毒品海洛因
    多次，此部分與原判決所認定之事實，具有集合犯之關係，
    屬於包括一罪，為法律上同一案件，原審未及審酌，就此部
    分漏未裁判，自嫌未洽，請撤銷原判決，另為適法之判決云
    云。然檢察官之上訴為無理由（理由見後述無從併案審理部
    分），應予駁回。
四、臺灣彰化地方法院檢察署檢察官移送併案意旨：(一)96年度毒
    偵字第681、767號：乙○○於九十五年十一月三十日上午某
    時及九十六年一月一日上午十三十分許，在其位於彰化縣員
    林鎮○○里○○路○段一七一巷四八弄二號居所，接續施用
    第一級毒品海洛因二次。嗣分別於(1)九十五年十二月一日下
    午五時十分許，在彰化縣員林鎮○○路○段上海銀行員林分
    行前為警查獲，同意為警採驗尿液結果呈嗎啡陽性反應始查
    悉；(2)九十六年一月三日上午十一時四十五分許，因另案在
    同上居所為警緝獲，經採驗尿液結果呈嗎啡陽性反應始查悉
    。(二)96年度毒偵字第682號： 乙○○於九十五年十月間之某
    日起至同年十一月三日早上九時許止，在其位於彰化縣員林
    鎮○○路○段一七一巷四八弄二號之居所地，多次施用第一
    級毒品海洛因。嗣於同年十一月五日凌晨一時許，因形跡可
    疑，為警在上開處所前盤查查獲，並扣得海洛因二包（共淨
    重○點二公克），且經其同意至警局接受尿液採驗後，結果
    呈嗎啡陽性反應，始查悉上情。因認被告此部分行為亦涉犯
    毒品危害防制條例第十條第一項之施用第一級毒品罪嫌，與
    起訴部分具有集合犯之關係，屬於包括一罪，為法律上之同
    一案件，應為起訴效力所及，而移請本院併案審理。惟按刑
    法第56條連續犯之規定業經總統於94年2月2日以總統華總一
    義字第09 400014901號令刪除該條文，並自95年7月1日施行
    。而依新法對於上開反覆實施犯罪模式之對應處置，除合於
    「接續犯」或「包括一罪」之情形外，則僅能依數罪併罰之
    規定個別處斷。 而依最高法院86 年台上字第3295號判例意
    旨，數行為於同時同地或密切接近之時地實施，侵害同一之
    法益，各行為之獨立性極為薄弱，依一般社會健全觀念，在
    時間差距上，難以強行分開，在刑法評價上，以視為數個舉
    動之接續施行，合為包括之一行為予以評價，較為合理，方
    屬接續犯之範疇，足見「接續犯」之成立，係以時、空密接
    性為前提要件，即透過對於同一法益之同種類侵害行為繼續
    不間斷之實行，業已稀釋個別行為之獨立性，致使刑法評價
    時將之視為單一、整體之犯罪行為，以符合社會一般人對於
    行為概念之認知，並與行為人之犯罪目的相互結合，則以接
    續犯之概念評價多數施用毒品之行為，即有不當；至於學理
    上「包括一罪」概念中，與施用毒品之犯罪型態較有關聯者
    ，應屬「集合犯」之態樣，此即依一般社會通念，特定犯罪
    行為具有反覆實施之特性，立法者於制定刑罰法律之初，亦
    已認知該種行為類型之反覆性，而有意藉由法條中客觀構成
    要件之行為要素，涵括上開具有反覆實施特性之數個犯罪行
    為，仍僅接受一次刑法之評價為已足；然施用毒品犯罪，或
    為零星偶一之施用，或長期不間斷的反覆施用，均有其可能
    性，是自難認立法者於制定刑罰法律之初，已認知施用毒品
    行為必屬具反覆性之犯罪，且有意藉由法條中客觀構成要件
    之行為要素，涵括上開具有反覆實施特性之數個犯罪行為。
    況實務上最高法院歷來僅將專以觸犯該等法條之罪，為其日
    常生活之職業者之常業犯，認為其性質上屬多數行為之集合
    犯，在法律上將之擬制為一罪（即學理上稱之實質上一罪）
    （最高法院92年台上字5115號判決、92年台上字第4959號判
    決、93年台上字第3609號判決、94年台上字第4567號判決）
    ，而本次刑法修正既依據「刑罰公平原則」之考量，刪除有
    關連續犯之規定，並將含有連續犯性質之常業犯一併全數刪
    除（參見刑法修正草案總說明），則再以集合犯之概念評價
    多數施用毒品之行為，即有不當。因此，多次施用毒品犯罪
    之行為，當無論以「接續犯」或「集合犯」之餘地，此時則
    應回歸一般刑法上行為單、複數之認定，而予論罪科刑，較
    稱妥適。查，被告業於原審審理時供陳：其有於九十五年十
    月某日到同年十一月三日間施用海洛因，但忘了是何時施用
    ，且從九十五年八月二十八日第一次被查獲施用海洛因到同
    年十月、十一月再次施用期間，曾中斷過等語明確（見原審
    卷第69頁），足見該等犯行與經起訴論罪部分之犯行間，並
    非不可分，乃具有獨立性；況公訴人就被告是否已具成癮性
    乙情，亦未提出證據證明，自核與前揭最高法院八十六年臺
    上字第三二九五號判例所稱「數行為於同時同地或密切接近
    之時地實施」之特性並不相符，已難認合於「接續犯」之前
    提要件；再者，反覆施用毒品多次之行為，在九十五年七月
    一日新刑法施行以前，實務上均認定為連續犯，並非集合犯
    ，自亦不可能因九十五年七月一日施行之新刑法已刪除連續
    犯之規定，而將之改認定為集合犯，逕論以「包括一罪」。
    故而，檢察官移送併案審理部分之被告所為，既應依新法處
    斷，而其該等施用海洛因之犯行亦應評價為獨立行為，自當
    論以數罪而分論處罰，本院無從併予審究，是此部分應退由
    檢察官另行處理。
據上論結，應依刑事訴訟法第三百六十八條，判決如主文。
本案經檢察官甲○○到庭執行職務。
中　　華　　民　　國　　96　　年　　4 　　月　　26　　日
            刑事第四庭    審判長法　官  洪  耀  宗
                                法　官  陳  欣  安
                                法　官  江  德  千
上列正本證明與原本無異。
如不服本判決應於收受送達後十日內向本院提出上訴書狀，其未
敘訴上訴之理由者並得於提起上訴後十日內向本院補提理由書 (
均須按他造當事人之人數附繕本)。
                                書記官  吳  麗  琴
中　　華　　民　　國　　96　　年　　4 　　月　　26　　日
【附錄論罪科刑法條】
毒品危害防制條例第十條第一項：
施用第一級毒品者，處六月以上五年以下有期徒刑。
